台灣高等法院民事判決　九十一年度保險上字第二五號
　　　上　訴　人　甲○○
　　　法定代理人　梁家駒
　　　訴訟代理人　林育群
　　　　　　　　　蕭中亮
右當事人間請求給付保險金事件，上訴人對於中華民國九十一年三月十八日台灣台北
地方法院八十九年度保險字第七七號第一審判決，提起上訴，本院判決如左：
    主    文
上訴駁回。
第二審訴訟費用由上訴人負擔。
    事    實
甲、上訴人方面：
一、聲明：
  (一)原判決廢棄。
  (二)被上訴人應給付上訴人新台幣（下同）三千三百零二萬五千元，暨自民國八十七
    年二月三日起，至清償日止，按年息百分之十計算之利息。
  (三)訴訟費用由被上訴人負擔。
  (四)第二項判決，請准上訴人提供擔保，宣告得為假執行。
二、陳述：除與第一審判決記載相同者，茲引用外，補稱略以：
  (一)上訴人業已依照被上訴人公司保險條款檢附保險單謄本、蘇一安死亡證明書、蘇
    一安除戶戶籍謄本等一切必要文件，被上訴人拒絕給付保檢金，顯無理由。
  (二)上訴人所提出之蘇一安死亡證明書、蘇一安除戶戶籍謄本文件係公文書，依法推
    定為真正，上訴人已盡舉證之責。
  (三)原判決遽認依李雲鶴、蘇一平於刑事案件之陳述，無法證明系爭被保險人蘇一安
    之屍體云云，殊屬速斷。且訴外人李雲鶴本擔任被保險人公司之保險業務員，並
    曾於八十六年十一月十三日、八十六年十二月十二日，分別代本件被保險人蘇一
    安辦理被上訴人公司海外旅行平安保撿之投保手續。至於其中自八十七年一月十
    一日開始之旅遊平安保臉，則是因蘇一安於八十七年一月五、六日許，以電話要
    求李雲鶴代為辦理延保，李雲鶴乃依蘇一安之指示，於蘇一安先前旅行平安保險
    到期之日辦理延保手續。原審未察及此，遽謂李雲鶴於八十七年一月十一日（即
    上訴人所主張，蘇一安死亡之時間），猶代理蘇一安辦理旅行平安保險投保手續
    ，認定李雲鶴之指認，為無可採云云，亦有未恰。
  (四)上訴人於原審所提，蘇一安之死亡證明書，已足證明蘇一安業已死亡。
  (五)原判決另以: 驗屍報告所附屍體照片，經檢察官及刑案法官先後提示與證人黃寶
    玲、唐美霞、左賢鈞、梁竹君等人辦識，彼等均稱體型不像，認定上訴人所提屍
    體照片亦難證明蘇一安確已死亡云云。惟依唐美霞實際上僅在八十五年八月間與
    蘇一安簽訂租約時，見過蘇一安一次，距上述時間已有兩年之久，其於警方八十
    七年八月間指認蘇一安屍體一事，能否適當指認，顯有疑問。更依唐美霞連蘇一
    安生活照內之人物，是否為蘇一安亦無法確認，其於警訊及檢訊中所為陳述，自
    無證明力可言。又證人左賢鈞，於刑事案件曾證稱其認識蘇一安及被告蘇一平，
    惟其於刑庭作證之際，竟證稱伊不認識在其身旁之蘇一平，足證左賢均就蘇一安
    屍體照片所為之指認，顯有瑕疵。證人梁竹君證稱其八十四年後，即較少與蘇一
    安往來，距離警方於八十七年九月間，提示蘇一安屍體照片供其指認，已有三年
    之久，且其亦明確證稱其不能確定照片中屍體是否為蘇一安。故該證人之陳述，
    不足以為不利上訴人之認定。
三、證據：除援用第一審所提證據外，補提：鑑定學節本、要保書、函文等影本為證
    。並聲請鑑定蘇一安之掌、指紋。
乙、被上訴人方面：
一、聲明：如主文所示。
二、陳述：除與第一審判決記載相同者，茲引用外，補稱略以：
  (一)上訴人主張被保險人蘇一安，於八十七年一月十一日在菲律賓境內意外死亡，固
    據提出菲律賓國家調查局法醫所開立，經我國駐菲律賓台北經濟文化辦事處認證
    之死亡證明書為證，惟其僅具外國公文書之形式的證據力，尚非據該文書即得推
    定被保險人蘇一安已死亡。
  (二)系爭死亡證明書，主要係依法醫驗屍報告附屍體照片，據以認定死亡者之身分，
    而驗屍報告，則係依據菲律賓警局報案證明及李雲鶴之指認，而為系爭屍體身分
    之認定。李雲鶴於認屍當時，並未實際辨識系爭屍體是否確係蘇一安，又上訴人
    主張蘇一安死亡時間，竟仍以蘇一安名義代向被上訴人投保一千萬元之海外旅遊
    平安險，是李雲鶴之指認，顯不足以為認定系爭屍體身分。
  (三)驗屍報告記載屍體身高一六０公分、死者手腳粗糙等情明確。而蘇一安身高為一
    七０公分，業據其於本件保險要保書載明，即有未符。上訴人自應舉出其他足供
    鑑識之檢驗資料，以為判定系爭屍體人身鑑別之證明。
  (四)上開驗屍報告新附之屍體照片，經證人黃寶玲、唐美霞、左賢鈞、梁竹君均稱體
    型不像，且認為蘇一安身材比較瘦長，不似照片中那般矮胖粗壯，又法務部調查
    局人員劉逸凡所稱曾至菲律賓殯儀館，取得系爭屍體所採得之指、掌紋，經送內
    政部警政署刑事警察局鑑定，因特徵點不足，無法比對是否為蘇一安之指、掌紋
    。如上訴人所提出之積極證據，尚不足以認定被保險人蘇一安已死亡。
三、證據：援用第一審所提證據。
丙、原審依職權調閱刑事庭九十一年上訴字一五二九號蘇一平等偽造文書等刑事卷宗
    並影印審理筆錄附卷（外放）。
      理    由
一、上訴人主張：訴外人蘇一安曾於民國八十五年十一月二十一日及八十六年十二月
    十二日，以自己為被保險人，與被上訴人訂立：1.「慶豐金百樂增值終身壽險契
    約」，保險金額二百五十萬元，至保險事故發生時，保險金額已增值為三百零二
    萬五千元，另附加人身意外傷害保險，保險金額為二千萬元。2.「海外旅行平安
    保險」，保險金額為一千萬元。上述二契約，連同附約部分，保險金額合計三千
    三百零二萬五千元，並均指定以上訴人為受益人。嗣被保險人蘇一安，於八十七
    年一月十一日，在菲律賓境內意外身故，依保險契約之約定，被上訴人自負有依
    約給付保險金之義務。惟經上訴人依法通知並交齊證明文件，請求給付保險金，
    竟遭被上訴人拒絕，幾經催索未果，乃於八十九年一月四日，委由律師發函促請
    履行義務，然被上訴人迄今仍拒不理賠，爰依保險契約之約定及保險法第一百零
    一條、第一百三十一條及第三十四條第一、二項之規定提起本訴。
二、被上訴人則以：上訴人於申請被保險人蘇一安之保險金時，應提供相關文件以資
    證明被保險人確實因意外傷害身故，而上訴人申請理賠所附之死亡證明文件，係
    依訴外人李雲鶴個人指認所製作，並無其他血液檢查或ＤＮＡ檢驗足以佐證屍體
    即被保險人本人。依菲律賓請求驗屍之程序，應具警方報案紀錄，然經刑事警察
    局派員至菲律賓調查發覺，上訴人至少持有三份內容不同之菲律賓警方報案紀錄
    ，分別編號為五三二、九三二、一二三七，其中編號五三二及編號九三二之報案
    紀錄，經菲國警方證明係屬偽造，編號九三二之報案紀錄，更由上訴人行使於申
    請驗屍之用途。編號一二三七之報案紀錄，雖取自菲國警方，但報案時間卻是一
    月十九日，距離上訴人所稱被保險人死亡之日期相差八日，就時間而論，已令人
    質疑，再觀其內容，記載「MARIFE BENITEZ Y SALINICIO」，於上述日期及時間
    ，親自到警局報告於10:00p.m.左右，1997年1月11日，在馬尼拉市，瓦倫里拉，
    馬魯拉，杜拉漢河，「找到一名臺灣臺北人三十六歲離婚蘇一安之屍體」。然報
    案紀錄中，並無任何證明文件可佐證該屍體確實是蘇一安，更遑論報案人是如何
    得知蘇一安曾經離婚，唯一之解釋是有人要求報案人前往警察局，做不實之報案
    紀錄。此觀刑事警察局派員至菲國調查時，取回之菲國警方對「MARIFE BENITEZ
    Y  SALINICIO」於一九九八年十二月六日所作之偵訊筆錄，可知「MARIFE」所作
    之報案紀錄完全是經人指使，其中包括蘇一安本人。再依驗屍之照片，死亡者與
    被保險人無論在身高、體型、外觀，均有明顯差異，按被保險人身高一七Ｏ公分
    （要保書告知事項身高欄）、中等體型、外貌斯文，與驗屍報告所載屍體身高一
    六Ｏ公分，手腳很粗糙及驗屍照片觀得屍體體型壯碩、蓄鬍、方臉，酷似當地土
    著。此照片並經被保險人蘇一安之友人黃寶玲、梁竹君、左賢君、唐美霞等人指
    認，並均認為照片中之屍體並非蘇一安。由此可知，死者與被保險人並非同一人
    。被保險人蘇一安之兄長蘇一平，於刑事另案庭訊中，針對承審法官訊問有關如
    何得知蘇一安發生意外，及第一次到菲律賓處理情形等問題時，對於何時發覺文
    件系偽造之說辭前後矛盾，並無法自圓其說，況蘇一平前往警局時，「MARIFE」
    尚未前往警局報案，其又如何能從警局得知有發現壹具屍體為蘇一安，更加證明
    本案可受爭議之處。上訴人提出之死亡證明書，雖經我國駐菲律賓台北經濟文化
    辦事處認證，但駐外單位僅係對該死亡證明書為認證，並無對死亡證明書之內容
    為實質之審查，況菲律賓外交部對死亡證明書之認證書，亦載明「有關附件之內
    容，本部將不負責任。」，我國駐菲律賓台北經濟文化辦事處之戳章，亦明白表
    示「本處對文件（附屬文件）之內容不負任何責任」，顯見上訴人所提供之文件
    ，並無實質上之證據力等語，資為抗辯。
三、上訴人主張訴外人蘇一安於八十五年十一月二十一日及八十六年十二月十二日，
    以自己為被保險人，與被上訴人訂立：「慶豐金百樂增值終身壽險契約」，原保
    險金額二百五十萬元，至保險事故發生時，保險金額已增值為三百零二萬五千元
    ，另附加人身意外傷害保險，保險金額為二千萬元；「海外旅行平安保險」，保
    險金額為一千萬元。上述二契約，連同附約部分，保險金額合計三千三百零二萬
    五千元，並均指定以上訴人為受益人。嗣上訴人以被保險人蘇一安業於八十七年
    一月十一日，在菲律賓境內意外身故為由，提出理賠之申請，被上訴人於八十七
    年二月九日，接獲申請並拒絕理賠，上訴人復於八十九年一月四日，委由律師發
    函催告被上訴人給付保險金，而被上訴人迄未給付之事實，為兩造所不爭執，並
    有慶豐金百樂增值終身壽險契約、慶豐人身意外傷害保險附約、海外旅行平安保
    險契約、律師函影本各一件，附卷可證，自堪信為真實。是兩造所爭執者，為本
    件被保險人蘇一安是否確於八十七年一月十一日，在菲律賓境內意外身故，換言
    之，上訴人對本件保險事故之發生，是否已盡舉證責任，證明被保險人確實在菲
    律賓境內意外身故是也，經查：
  (一)按保險標的之危險已發生之事實，為有利於要保人或被保險人之事實，依民事訴
    訟法第二百七十七條規定，應由要保人或被保險人負舉證責任。亦即主張法律關
    係存在之當事人，須就該法律關係發生所須具備之特別要件負舉證責任。而外國
    之公文書，經駐在該國之中華民國大使、公使、領事或其他機構證明者，依民事
    訴訟法第三百五十六條但書之規定，推定為真正，亦即具有形式的證據力，至其
    實質的證據力之有無，即其內容是否足以證明待證之事實，仍應由法院斟酌全辯
    論意旨及調查證據之結果加以判斷（最高法院四十八年台上字第八三七號判例參
    照）。本件上訴人主張被保險人蘇一安於八十七年一月十一日，在菲律賓境內意
    外死亡，固據提出菲律賓國家調查局法醫所開立，經我國駐菲律賓台北經濟文化
    辦事處認證之死亡證明書（下稱系爭死亡證明書）為證，惟依前開說明，系爭死
    亡證明書僅具外國公文書之形式的證據力，尚非據該文書即得推定被保險人蘇一
    安已死亡之事實。是上訴人主張其提出系爭死亡證明書，為外國公文書即已盡舉
    證之責云云，尚有誤會。
  (二)查系爭死亡證明書所載死亡者為：「死亡者姓名：蘇一安、死亡地點：馬尼拉委
    任瑞拉省馬路拉斯市杜拉漢河、死亡日期：一九九八年一月十一日」，係一菲律
    賓女子瑪莉菲（MARIFE BENITEZ Y.  SABINICIO）向警局報案表示於八十七年一
    月十一日，在杜拉漢河所發現。蘇一安之兄蘇一平於八十七年一月十二日，接獲
    蘇一安在菲律賓之葉姓友人電話，告以蘇一安發生事故。蘇一平即於八十七年一
    月十三日，至菲律賓一處山上民宅認屍，並取得一份警局報案證明（登錄號碼：
    五三二號），經持向我國駐菲外交單位認證時，發現文件係偽造。蘇一平乃再申
    請取得一份報案證明（登錄號碼：九三二號），惟該報案記錄未登入警局總冊記
    錄。菲律賓當地警局係將該報案記錄，列入同年一月十九日警局總冊記錄。其後
    蘇一平回台委託保險業務員李雲鶴，前往菲律賓代為取得辦理保險理賠相關文件
    。李雲鶴乃於八十七年二月五日至菲，由報案人瑪莉菲陪同，向當地警局取得八
    十七年一月十九日之報案證明（登錄號碼：一二三七號），並於同年三月六日持
    蘇一平之委託書協助辦理驗屍事宜。李雲鶴於法醫相驗時，提供載明蘇一安身分
    之上述警局報案記錄，當時屍體置放逾五十天，已經腐爛並灑上石。因李雲鶴
    認無懷疑之必要，即指認該屍體係蘇一安，並拍照存檔。法醫乃依其指認開立驗
    屍報告，嗣於驗屍翌日李雲鶴即將屍體送火化，取得屍體火化證明，連同驗屍報
    告，持向菲律賓外交部驗證後，向總統府申請死亡證明後即返台，其後再由蘇一
    平至菲律領取系爭死亡證明書，並辦理相關外交單位認證手續等情，業據李雲鶴
    、蘇一平於原審刑事庭八十九年訴字第八０九號偽造文書等刑事案件（下稱偽造
    文書案）訊問時陳明在卷，有原審偽造文書刑事影印卷四宗可稽（外放，詳見偽
    造文書案卷八十九年十月十一日訊問筆錄）。由此可見，系爭死亡證明書之記載
    ，係依據李雲鶴所提供之被保險人身分資料所載，至於死者是否為被保險人，李
    雲鶴並無從確定，是其記載尚不足以為系爭屍體身分之認定依據，灼然可見。
  (三)訴外人蘇一平所取得之上述登錄號碼五三二號及九三二號之報案證明，業據菲律
    賓內政部國際警察局委內瑞拉分局，查明與該警局實際登錄之報案記錄不符，此
    有該局八十七年十二月五日出具之證明書附偽造文書案卷可憑。是上述登錄號碼
    五三二號及九三二號之報案證明，顯非真正。至於登錄號碼一二三七號之報案證
    明，係前述菲律賓委內瑞拉警局所出具，為兩造所不爭。惟該報案之菲律賓女子
    瑪莉菲並不認識蘇一安，業據其於警局報案時陳明，有報案筆錄附偽造文書刑事
    案卷可稽，則其自不足以指認證明所發現屍體之身分。而一二三七號報案證明既
    載明，瑪莉菲係於八十七年一月十九日始向警局報案，但蘇一平於瑪莉菲報案前
    之八十七年一月十三日，即至菲國一處山上民宅認屍，並先後取得前開偽造之五
    三二號、九三二號報案證明，是尚難僅憑蘇一平之指述，遽認一二三七號報案證
    明所指之屍體確係蘇一安。
  (四)再訴外人李雲鶴並自陳於法醫相驗時，屍體已經腐爛並灑上石灰，因認無懷疑之
    必要，故指認該屍體（下稱系爭屍體）是蘇一安等情，有如上述，由此可知李雲
    鶴於認屍當時，並未實際辨識系爭屍體是否確係蘇一安，何況，李雲鶴於八十七
    年一月十一日（即上訴人主張蘇一安死亡時間），仍以蘇一安名義代向被上訴人
    公司投保一千萬元之海外旅行平安險，此有被上訴人提出之要保書，附卷可稽，
    益證李雲鶴之前開指認，顯不足以為認定系爭屍體身分。則菲律賓法醫未經鑑識
    查證，僅依李雲鶴之提供之資料所開立驗屍報告，其上所載之年籍資料與系爭屍
    體之身分，是否相符，自非無疑，其尚不足據為認定被保險人蘇一安業經死亡之
    證明，至為明顯。
  (五)就上開驗屍報告暨所附人形圖，記載屍體身高一六０公分、死者手腳粗糙等情觀
    之，與本件被保險人蘇一安，亦有不符。查本件被保險人蘇一安身高為一七０公
    分，業據其於本件保險要保書載明，且為兩造所不爭執，核與驗屍報告之身高記
    錄即有未符。上訴人雖提出菲律賓法醫函表示：該身高減少十公分可能由於屍體
    漂浮於河上、造成屍體僵硬彎曲所致（the  body  when recovered  was found
    floating on a river and was in regor mortis, causing the exeremetis to
    flexed,possibly reducing  the height by 10cms.）云云。惟按身高為身體特
    徵的一小部分，在人身鑑別中只為諸多鑑識程序的一部分，人身鑑別工作為整套
    完整程序，包括應用生前照片、身體特徵及在死後變化明顯時尚要應用「體質人
    類學」、「法齒學」、及「ＤＮＡ鑑驗」方法來識別，此有法務部法醫研究所九
    十年十月十二日法醫所九０理字第一九二五號函，附卷足憑。而上開驗屍報告所
    測量之系爭屍體身高，與被保險人之身高相差十公分，已難認兩者為同一人，上
    訴人復未舉出其他足供鑑識之檢驗資料，以為判定系爭屍體人身鑑別之佐證，其
    僅據上述內容，亦無從證明驗屍報告所載之系爭屍體，為被保險人蘇一安。
  (六)至上開驗屍報告所附之屍體照片，經檢察官及本院刑庭法官先後提示予證人即蘇
    一安之朋友黃寶玲、蘇一安在台租屋之屋主唐美霞、蘇一安在台住處社區管理員
    左賢鈞、蘇一安前妻梁竹君等人，上述證人均證稱體型不像，且認為蘇一安身材
    比較瘦長，不似照片中那般矮胖粗壯（詳見偽造文書案八十八年四月十二日偵查
    訊問筆訊、原審八十九年十二月六日、九十年八月二十一日、九十年十二月五日
    刑事卷筆錄），是上訴人提出上開屍體照片，亦難證明蘇一安業經死亡。雖上訴
    人主張證人黃寶玲、唐美霞、左賢鈞、梁竹君等人所為之證言不足採信云云，但
    查系爭屍體，「李雲鶴於法醫相驗時，．．．當時屍體置放逾五十天，已經腐爛
    並灑上石。因李雲鶴認無懷疑之必要，即指認該屍體係蘇一安，並拍照存檔。
    」，有如前述，是連在現場之李雲鶴尚無法辨識系爭屍體，則證人就其系爭屍體
    照片，無法指認系爭屍體照片是否為被保險人蘇一安，無寧為理所當然，不足為
    奇，從而，就系爭屍體照片觀之，足證當時系爭屍體已難辨認，是其等證人之證
    言，並非本件為上訴人不利認定之唯一證據，不過為全辯論意旨及調查證據之一
    部分，於法尚無不合。
　(七)我國法務部調查局人員劉逸凡，曾至菲律賓殯儀館，取得所謂系爭屍體之指、掌
　　紋云云，但據劉逸凡於偽造文書案件審理時，證述：因為有立委關切這個案子，
　　所以才指派我協助，．．．因他們之前所作的證件好像有問題，．．．我陪他們
　　去委內瑞拉再殯儀館拿最初的死亡證明及驗屍資料；．．．我只記得原先有問有
　　無指紋，．．．但是我記得有掌紋；是「殯儀館取得的」明確（見九十年八月二
　　十一日偽造文書卷筆錄）。是證人劉逸凡到菲律賓殯儀館時，系爭屍體業經火葬
　　，其並不能證明所謂指、掌紋，係取自系爭屍體，且上述之指、掌紋，於偽造文
　　書刑事案件，經送內政部警政署刑事警察局鑑定結果，因特徵點不足，無法比對
　　是否為蘇一安之指、掌紋，有該局九十年十一月六日（９０）刑紋字第二０七九
　　七五號鑑驗書附偽造文書卷可憑。是上訴人主張由上開之指、掌紋足以證明蘇一
　　安業已死亡，尚無可取。且系爭上開之指、掌紋，上訴人業經自認無法證明採自
　　系爭屍體，則縱使證明上開之指、掌紋，與被保險人真正之相符，亦無從為有利
　　上訴人之認定，上訴人請求再將上開之指、掌紋，送請法務部調查局鑑定，是否
　　為被保險人之之指、掌紋，核無必要。
  (八)是故，上訴人所提出之證據，尚不足以證明被保險人蘇一安確實已死亡，亦即上
    訴人就被保險人蘇一安已發生死亡保險事故之主張，尚未盡舉證之責，揆諸前揭
    說明，則其請求被上訴人給付保險金，即屬無據。
四、綜上所述，上訴人主張，為不足採，被上訴人抗辯，尚屬可信。是則上訴人執此
    主張被上訴人應給付保險金云云，自屬無據。從而，上訴人主張本於保險契約及
    保險法第一百零一條、第一百三十一條及第三十四條第一、二項之規定，請求被
    上訴人給付三千三百零二萬五千元及自八十七年二月三日起至清償日止，按年息
    百分之十計算之利息，為無理由，不應准許。其假執行之聲請亦失所附麗，應併
    予駁回。原審為上訴人敗訴之判決，及駁回其假執行之聲請，並無不合。上訴意
    旨指摘原判決不當，求予廢棄改判，為無理由，應予駁回。
五、本件事證已臻明確，兩造其餘陳述及攻擊防禦方法，經審酌核與判決結果不生影
    響，不再一一論述，併此敘明。
據上論結，本件上訴為無理由，依民事訴訟法第四百四十九條第一項、第七十八條，
判決如主文。
中　　　華　　　民　　　國　　九十一　　年　　　十　　　月　　　十五　　日
                                民事第十一庭
　　　　　　　　　　　　　　　　　　審判長法　官　吳　景　源
　　　　　　　　　　　　　　　　　　　　　法　官　縢  允  潔
                                          法　官　連　正  義
右正本係照原本作成。
如不服本判決，應於收受送達後二十日內向本院提出上訴書狀，其未表明上訴理由者
，應於提出上訴後二十日內向本院補提理由書狀（均須按他造當事人之人數附繕本）
上訴時應提出委任律師或具有律師資格之人之委任狀；委任有律師資格者，另應附具
律師及格證書及釋明委任人與受任人有民事訴訟法第四百六十六條之一第一項但書或
第二項（詳附註）所定關係之釋明文書影本。
中　　　華　　　民　　　國　　九十一　　年　　　十　　　月　　　十六　　日
　　　　　　　　　　　　　　　　　　　　　書記官　張　永　中
附註：
民事訴訟法第四百六十六條之一（第一項、第二項）：
對於第二審判決上訴，上訴人應委任律師為訴訟代理人。但上訴人或其法定代理人具
有律師資格者，不在此限。
上訴人之配偶、三親等內之血親、二親等內之姻親，或上訴人為法人、中央或地方機
關時，其所屬專任人員具有律師資格並經法院認為適當者，亦得為第三審訴訟代理人
。
